臺灣臺北地方法院刑事判決
109年度訴字第958號
公  訴  人  臺灣臺北地方檢察署檢察官
被      告  歐陽玉輝


選任辯護人  翁健祥律師
上列被告因詐欺等案件，經檢察官提起公訴（109年度偵字第938
3號、109年度偵字第12277號），本院判決如下：
    主  文
歐陽玉輝無罪。
    理  由
壹、公訴意旨略以：被告歐陽玉輝(所涉違反銀行法、詐欺等罪
    嫌部分，另由檢察官為不起訴處分)為址設臺北市○○區○○路0
    00號「金永山銀樓鐘錶」之實際負責人，其與真實姓名年籍
    不詳、自稱「辜敏郎」（下稱「辜敏郎」）之詐欺集團成員
    共同意圖為自己不法所有，基於詐欺取財及洗錢之犯意聯絡
    ，先由「辜敏郎」所屬之詐欺集團成員於民國107年12月19
    日上午10時許，假冒為中華電信股份有限公司員工、「趙靜
    文警官」、特偵組「張介欽主任」，撥打電話向告訴人林惠
    珍佯稱：因其身分證遭冒用、遭不詳人士冒名申辦中華電信
    行動電話門號，更涉嫌毒品、洗錢及槍砲等案，且該案目前
    尚有新臺幣(下同)300多萬元贓款未追回，需配合提供其名
    下帳戶存摺及提款卡予以清查等語，致告訴人林惠珍陷於錯
    誤，於同日下午1時29分許，在臺北市○○區○○路00巷0號F區
    中庭，將其郵局帳號00000000000000號帳戶、台北富邦商業
    銀行帳號000000000000號及其女即譚孟穎之元大商業銀行帳
    號00000000000000號帳戶之存摺及提款卡，與金飾1批(約2
    兩)等物交付予陳建元（業據本院以108年度訴字第522號判
    決在案），再前往臺北市○○區○○街000號統一超商鑫壽門市
    ，分別持告訴人林惠珍上開郵局提款卡提領3萬6,000元、持
    告訴人譚孟穎上開元大商業銀行提款卡提領5萬2,000元，共
    8萬8,000元後，再將金飾1批、現金8萬8,000元交予王政杰
    （業據本院以108年審訴字第1013號判決在案）。王政杰繼
    持上開金飾至臺北市萬華區某銀樓變賣得手14萬5,000元後
    ，從中拿取其之報酬3,000元及陳建元之報酬1萬8,640元，
    再於同日下午4時22分許，將現金及金飾變賣所得共19萬2,7
    20元（88,000+145,000-3,000-18,640=192,720)，前往「金
    永山銀樓鐘錶」交予歐陽玉輝，以此方式掩飾或隱匿犯罪所
    得來源及去向，並意圖使他人逃避刑事追訴，而移轉犯罪所
    得。因認被告歐陽玉輝所為，係犯刑法第339條之4第1項第2
    款之3人以上共犯加重詐欺取財罪嫌以及違反洗錢防制法第2
    條第1款、第2款規定，而應依同法第14條第1項處罰之洗錢
    罪嫌。
貳、按犯罪事實應依證據認定之，無證據不得認定犯罪事實；又
    不能證明被告犯罪，應諭知無罪之判決，刑事訴訟法第154
    條第2項、第301條第1項分別定有明文。次按認定不利於被
    告之事實，須依積極證據，苟積極證據不足為不利於被告事
    實之認定時，即應為有利於被告之認定，更不必有何有利之
    證據；又事實之認定，應憑證據，如未能發現相當證據，或
    證據不足以證明，自不能以推測或擬制之方法，以為裁判基
    礎；而刑事訴訟法上所謂認定犯罪事實之積極證據，係指適
    合於被告犯罪事實之認定之積極證據而言，雖不以直接證據
    為限，間接證據亦包括在內；然而無論直接或間接證據，其
    為訴訟上之證明，須於通常一般之人均不致有所懷疑，而得
    確信其為真實之程度者，始得據為有罪之認定，倘其證明尚
    未達到此一程度，而有合理之懷疑存在時，致使無從形成有
    罪之確信，根據「罪證有疑，利於被告」之證據法則，即不
    得遽為不利被告之認定（最高法院30年度上字第816號、29
    年度上字第3105號、40年度台上字第86號、76年度台上字第
    4986號判決意旨參照）。再檢察官就被告犯罪事實，應負舉
    證責任，並指出證明之方法，此為刑事訴訟法第161條第1項
    所明定。因此，檢察官對於起訴之犯罪事實，應負提出證據
    及說服之實質舉證責任。其所提出之證據，不足為被告有罪
    之積極證明，或其指出證明之方法，無從說服法院以形成被
    告有罪之心證，基於無罪推定之原則，自應為被告無罪判決
    之諭知。
參、公訴意旨認被告涉犯上述罪嫌，無非係以：被告歐陽玉輝於
    警詢及偵查中之供述、共同被告王政杰於另案警詢及偵查中
    之證述、證人即共同被告陳建元於警詢及另案偵查中之供述
    、告訴人林惠珍於警詢之指訴、證人即告訴人譚孟穎於警詢
    之指訴、告訴人林惠珍之郵局帳號00000000000000號帳戶之
    交易明細、告訴人譚孟穎之元大商業銀行帳號000000000000
    00號帳戶之交易明細、臺北市政府警察局松山分局松山分局
    職務報告2份及監視器翻拍照片2張、蒐證照片31張等件為其
    主要論據。
肆、本件不爭執事實及爭點
一、訊據被告對於下列事實均坦承，並不爭執：
　㈠歐陽玉輝為臺北市○○區○○路000號「金永山銀樓鐘錶」擔任銷
    售人員。
　㈡於107年12月19日上午10時許致電與告訴人林惠珍之人並非被
    告歐陽玉輝。
　㈢歐陽玉輝有於107年12月19日下午4時22分許自共同被告王政
    杰處收受現金。
　㈣上述不爭執事實，核與證人王政杰於偵查中之證述、證人陳
    建元於警詢時之證述、證人林惠珍、譚孟穎於警詢時之證述
    相符（見108年度他字第4867號卷【下稱他卷】第37至44頁
    、第77至81頁，109年度偵字第9383號卷【下稱偵9383卷】
    第239至241頁），並有監視器翻拍照片2張、蒐證照片31張
    （見他卷第47至64頁、偵9383卷第93頁）等件在卷可憑，是
    上述事實洵堪認定。
二、被告否認有何與「辜敏郎」是否就詐欺被害人及洗錢之行為
    有犯意聯絡及行為分擔，並辯稱：我不可能用長輩留下來40
    、50年的「金永山銀樓鐘錶」做違法的事，我在「金永山銀
    樓鐘錶」負責顧店銷售，「辜敏郎」是鄰居介紹的臺商朋友
    ，我跟「辜敏郎」之間是單純買賣黃金，他為了賺取臺灣大
    陸間價差，買賣過程他有時候會用匯款、有時候他會請人送
    錢來，送來之前會用微信或電話跟我說一聲，也有過他說要
    取消，交易模式是我們會先講好黃金市價，「辜敏郎」會跟
    我說他要買多少錢、多少金塊，如果他有叫人送錢來，我收
    到錢會跟他說我收到錢了，再用快遞或郵局把金塊寄到屏東
    或大陸等語。從而，本件之爭點即為：歐陽玉輝與「辜敏郎
    」間是否就詐欺被害人及洗錢之行為有犯意聯絡及行為分擔
    ？
伍、經查：
一、被告與「辜敏郎」間於106年間曾以匯款方式進行買賣黃金
    交易：
　㈠依合作金庫商業銀行長春分行檢送「金永山銀樓鐘錶」自106
    年1月1日至107年12月31日之交易明細及解付匯款備查簿資
    料，可知「辜敏郎」有於附表所示之日期、匯款金額至「金
    永山銀樓鐘錶」之帳戶內，有該行110年3月24日合金長春字
    第1100000498號函暨附件資料及附表證據出處欄所示之證據
    在卷可佐（見本院訴字卷一第267至281頁），互核「金永山
    銀樓鐘錶」確實有申報銷售額與稅額等憑證，亦有財政部臺
    北國稅局進銷項憑證明細資料表（見本院訴字卷一第161頁
    、162、169、171），足認被告與「辜敏郎」間於106年間曾
    以匯款方式進行買賣黃金交易之事實。
　㈡觀諸「金永山銀樓鐘錶」之財政部臺北國稅局進銷項憑證明
    細資料表（見本院訴字卷一第123至262頁），其於106年至1
    08年間交易狀況亦有多筆逾20萬元之申報交易紀錄，而買賣
    關係中，關於交付方式並不拘泥於面交（一手交錢、一手交
    貨），如契約雙方均同意以郵寄或其他方式完成買賣標的交
    付者，自應依契約當事人之約定為之，若被告與「辜敏郎」
    雙方建立交易信任關係後，如由「辜敏郎」委託第三人代為
    給付黃金價金，再由被告將約定之黃金以郵寄方式交付與「
    辜敏郎」，衡情，亦與一般交易模式無違，是被告與「辜敏
    郎」間之交易、交付方式並非少見。
二、本案並無證據可證明被告有共同為詐欺、洗錢等行為：　　
　㈠證人王政杰於偵查中具結證稱：我一進去銀樓，就跟銀樓男
    老闆講辜什麼的（3個字），我講了後，老闆還有打電話確
    認，我就現場點錢，他還有電話跟對方確認數目，對方說對
    了，我就趕緊離開了等語（見他卷第77至81頁），證人王政
    杰所述之過程與上述被告所辯其與「辜敏郎」交易時會以電
    話確認金額等細節相同，承前所述，在被告與「辜敏郎」間
    之黃金交易模式並非少見下，「辜敏郎」委託第三人將現金
    交付與被告，被告再依「辜敏郎」之指示交付所購黃金至其
    指定之地點，難認有構成何詐欺、洗錢之行為。
　㈡再者，證人王政杰、陳建元自告訴人處取得詐騙款項及金飾1
    批後，由證人王政杰持該金飾先至臺北市萬華區某銀樓變賣
    後，再將變賣後現金帶至「金永山銀樓鐘錶」交付與被告，
    倘被告為「辜敏郎」所屬詐欺集團1員，何須大費周章先指
    示證人王政杰、陳建元另覓其他銀樓變賣後，再將變賣現金
    交付與被告，此與常情有違；況被告所任職之「金永山銀樓
    鐘錶」為其家族經營事業，難認被告有賺取小利而犧牲家族
    事業之必要，而公訴人未就被告參與「辜敏郎」所屬詐欺集
    團期間負責何階段之詐欺、洗錢行為舉證說明，亦未就被告
    與其等間有何犯意聯絡證明之，自難認定被告有公訴人所指
    之上述罪嫌。　　
陸、綜上所述，本院綜合卷內檢察官所提出之各項事證，尚無從
    證明被告有加重詐欺、洗錢等犯行。基於無罪推定之原則，
    即應為被告有利之認定，而為被告無罪之諭知，以昭審慎。
據上論斷，應依刑事訴訟法第301條第1項，判決如主文。
本案經檢察官黃振城提起公訴，檢察官林淑玲到庭執行職務。
中　　華　　民　　國　　111 　年　　7 　　月　　13　　日
　　　　　　　　　刑事第二庭　審判長法　官　林秋宜
                              　　  法　官　黃靖崴
　　　　　　　　　　　　　　　  　　法　官　洪甯雅
以上正本證明與原本無異。
如不服本判決應於收受送達後20日內向本院提出上訴書狀，並應
敘述具體理由；其未敘述上訴理由者，應於上訴期間屆滿後20日
內向本院補提理由書（均須按他造當事人之人數附繕本）「切勿
逕送上級法院」。
　　　　　　　　   　　　　　　　　 書記官　胡嘉玲
中　　華　　民　　國　　111 　年　　7 　　月　　13　　日
◎附表：

編號 日　期 匯款人 代理人 匯款金額 （新臺幣） 收款帳戶 證據出處 1 106年5月11日 辜敏郎  50萬元           「金永山銀樓鐘錶」設於合作金庫之帳戶 1.帳戶交易明細（本院訴字卷一第269頁）。 2.財政部臺北國稅局進銷項憑證明細資料表（見本院訴字卷一第161頁） 2 106年5月19日 辜敏郎 辜靖婷 50萬元  1.帳戶交易明細（本院訴字卷一第269頁）。 2.匯款單（本院訴字卷一第331頁）。 3.財政部臺北國稅局進銷項憑證明細資料表（見本院訴字卷一第162頁） 3 106年7月11日 辜敏郎 辜靖婷 17萬元  1.帳戶交易明細（本院訴字卷一第271頁） 2.匯款單（本院訴字卷一第333頁）。 3.財政部臺北國稅局進銷項憑證明細資料表（見本院訴字卷一第169頁） 4 106年7月26日 辜敏郎 辜靖婷 27萬元  1.帳戶交易明細（本院訴字卷一第271頁） 2.匯款單（本院訴字卷一第335頁）。 3.財政部臺北國稅局進銷項憑證明細資料表（見本院訴字卷一第171頁）